臺灣桃園地方法院刑事判決
110年度易字第688號
公  訴  人  臺灣桃園地方檢察署檢察官 
被      告  柯玉珍


選任辯護人  劉  楷律師
            陳建寰律師
上列被告因重利案件，經檢察官提起公訴（110年度調偵字第117
號、110年度調偵字第123號），本院判決如下：
    主  文
柯玉珍無罪。
    理  由
一、公訴意旨略以：被告柯玉珍基於牟取與原本顯不相當之重利
    犯意，適有需款孔急之告訴人梁育慈，見被告刊登之借款廣
    告後，遂分別於：（一）民國103年12月9日，依廣告所載之
    電話與被告聯絡借款事宜，與被告約定借款期間1年、每月
    為1期計息1次、月息2%、違約金每逾一日每萬元以新臺幣（
    下同）20元違約金計算及預扣前3期利息費、介紹費6%，且
    須提供告訴人、梁忠銘、梁忠清所有桃園市○○區○○段000○00
    0○000○000○000○000地號等6筆土地之持分(各1/7)，以及王
    秀美、梁忠銘所有之門牌號碼桃園市○○區○○路0段000號、崙
    坪198號房屋設定抵押供擔保，並以被告父親柯崇池為借款
    人，於同日在桃園市○○區○○路000號，與告訴人、梁忠銘、
    梁忠清、王秀美共同簽立借據及面額600萬元之本票，被告
    並於同年12月24日前往桃園市中壢地政事務所申請辦理本案
    房地設定抵押權登記，而後被告則借款600萬元予告訴人，
    且依上開約定，扣除介紹費36萬元、代書設定費3萬7,000元
    、預扣前3個月利息36萬元及提前撥款期間費用(同年1月13
    日至同年1月25日)2萬4,000元後，分別於103年12月25日、1
    04年1月13日，實際僅匯款260萬3,000元、261萬6,000元，
    合計共521萬9,000元至梁育慈所申辦之彰化銀行帳號000000
    00000000號帳戶，藉以向告訴人收取年利率高達30.96%之與
    原本顯不相當之重利，告訴人因而匯款如附表一所示之款項
    共655萬4,400元至柯玉珍所申辦之聯邦銀行帳號0000000000
    00號帳戶。（二）又於附表二所示之借款時間，被告以清償
    期間1個月為條件，並要求告訴人簽立與借款金額相同之支
    票以為擔保後，預先扣除利息，即於附表二所示之匯款時間
    ，將借款匯入告訴人所申辦之彰化銀行帳戶，並於還款期限
    到期後，兌現支票以償還借款本金，而收取年利率高達72%
    至120%不等之與原本顯不相當之重利，金額總計15萬6,000
    元。因認被告涉犯刑法第344條第1項之重利罪嫌。
二、按刑事訴訟法第308條規定：「判決書應分別記載其裁判之
    主文與理由；有罪之判決並應記載犯罪事實，且得與理由合
    併記載。」同法第310條第1款規定：「有罪之判決書，應於
    理由內分別情形記載左列事項：1、認定犯罪事實所憑之證
    據及其認定之理由。」，及同法第154條第2項規定：「犯罪
    事實應依證據認定之，無證據不得認定犯罪事實。」揆諸上
    開規定，刑事判決書應記載主文與理由，於有罪判決書方須
    記載犯罪事實，並於理由內記載認定犯罪事實所憑之證據及
    其認定之理由。所謂認定犯罪事實所憑之「證據」，即為該
    法第154條第2項規定之「應依證據認定之」之「證據」職是
    ，有罪判決書理由內所記載認定事實所憑之證據，即為須經
    嚴格證明之證據，另外涉及僅須自由證明事項，即不限定有
    無證據能力之證據，及彈劾證人信用性可不具證據能力之彈
    劾證據。在無罪判決書內，因檢察官起訴之事實，法院審理
    結果，認為被告之犯罪不能證明，而為無罪之諭知，則被告
    並無檢察官所起訴之犯罪事實存在，既無刑事訴訟法第154
    條第2項所規定「應依證據認定之」事實存在，因此，判決
    書僅須記載主文及理由，而理由內記載事項，為法院形成主
    文所由生之心證，其論斷僅要求與卷內所存在之證據資料相
    符，或其論斷與論理法則無違，通常均以卷內證據資料彈劾
    其他證據之不具信用性，無法證明檢察官起訴之事實存在，
    所使用之證據並不以具有證據能力之證據為限。本件被告被
    訴重利犯行，既經本院認定被告此犯罪尚屬不能證明，故有
    關被告被訴上開犯行，即不再論述所援引有關證據之證據能
    力。
三、按犯罪事實應依證據認定之，無證據不得認定犯罪事實；又
    不能證明被告犯罪者，應諭知無罪之判決，刑事訴訟法第15
    4條第2項、第301條第1項分別定有明文。又事實之認定，應
    憑證據，如未能發現相當證據，或證據不足以證明，自不能
    以推測或擬制之方法，為裁判基礎；且認定不利於被告之事
    實須依積極證據，苟積極證據不足為不利於被告事實之認定
    時，即應為有利於被告之認定；另認定犯罪事實所憑之證據
    ，雖不以直接證據為限，間接證據亦包括在內，然無論直接
    證據或間接證據，其為訴訟上之證明，須於通常一般之人均
    不致有所懷疑，而得確信其為真實之程度者，始得據之為有
    罪之認定，倘其證明尚未達到此一程度，而有合理之懷疑存
    在，無從使事實審法院得有罪之確信時，即應由法院為諭知
    被告無罪之判決（最高法院40年台上字第86號、30年上字第
    816號、76年台上字第4986號判例意旨參照）。
四、訊據被告堅決否認有何重利犯行，辯稱：我和告訴人間確實
    有借貸事實，但是利息不像起訴書中收得那麼高等語；辯護
    意旨略以：告訴人向被告借款時並非基於急迫、輕率、無經
    驗，且本案扣除介紹費、代書設定費等費用後，月息並未超
    過3分等語。經查： 
（一）被告於公訴意旨（一）所載時間，借貸521萬9,000元及於
      附表二借款時間、匯款時間借貸如附表二實際交付金額欄
      所示金錢予告訴人，其後告訴人匯款如附表一利息金額至
      被告申辦之聯邦銀行帳號000000000000號帳戶；告訴人並
      開立支票交予被告，俟票據到期後，由被告將票據存入銀
      行兌現後，領取告訴人所清償之該次金額，告訴人以此方
      式清償公訴意旨（二）之借款等情，業據證人即告訴人於
      警詢、偵查中及本院審理時證述明確（見臺灣桃園地方檢
      察署109年度偵字第18663號卷，下稱偵18663卷，第21頁
      至第23頁；臺灣桃園地方檢察署109年度偵字第21459號卷
      ，下稱偵21459卷，第18頁至第21頁；本院110年度易字第
      688號卷二，下稱易字卷二，第321頁至第328頁），且有
      刑事告訴狀暨所附借據影本、借款-其他約定事項影本、
      民事聲請支付命令狀影本、本院105年度司促字第15137號
      支付命令影本、民事聲請強制執行狀影本、本院民事執行
      處108年7月25日函影本、通訊軟體LINE對話記錄翻拍照片
      、貸款廣告相片、《民間私人借款》交易明細表影本、被告
      柯玉珍之匯款單據影本、被告柯玉珍所申辦之聯邦銀行帳
      號000000000000號帳戶存摺交易明細影本、刑事告訴理由
      狀暨所附告訴人梁育慈所申辦之彰化銀行帳號0000000000
      0000號帳戶存摺交易明細影本、彰化銀行甲存帳號000000
      00000000號明細帳影本、彰化銀行之梁育慈帳戶00000000
      000000號支票存款帳號資料及交易明細查詢、帳戶000000
      00000000號存摺存款帳號資料及交易明細查詢（見臺灣桃
      園地方檢察署108年度他字第9073號卷第7頁至第24頁；偵
      18663號卷第59頁至第64頁、第69頁至第147頁；臺灣桃園
      地方檢察署110年度調偵字第117號卷第23頁至第31頁；易
      字卷二第179頁至第265頁）在卷可稽，是此部分之事實，
      堪以認定。
（二）惟按刑法重利罪之成立，係以乘人急迫、輕率或無經驗貸
      以金錢或其他物品，而取得與原本顯不相當之重利為要件
      ，故苟未乘人急迫、輕率或無經驗，縱取得與原本顯不相
      當之重利，仍難令負重利罪責（最高法院85年度台上字第
      4382判決同此見解）；所謂急迫，係指緊急迫切需要金錢
      或其他物品運用而言。倘借用人非處於急迫情形，縱貸與
      人貸與高利，亦難以重利罪相繩（最高法院83年度台上字
      第3419號判決意旨參照）。是以，「急迫」係指借款人因
      故急需金錢或其他物品而面臨經濟上的壓力，陷入惶惶然
      知其不可而為之的窘境，而一般向他人借款者，不論原因
      為何，必均有資金之需求，則借款人究係經權衡後認向行
      為人借款，縱使利息較高，但對其資金運用、財務規劃較
      為有利，始願意支付高額利息借款，抑或確係陷於緊急迫
      切之狀況而借款，仍應予以探究，不宜以借款之利息較高
      ，逕自推論借款人必有急迫之情形，否則將使重利罪「乘
      他人急迫」之要件形同虛設；至「輕率」係指陷於未能慎
      重考慮而草率遽下借款決定，「無經驗」則係指無借貸之
      經驗以致於未能分辨借貸契約條件之利害關係而言。是刑
      法重利罪所規範者係行為人利用對方經濟上危難處境，迫
      使其未能慎重考慮，且因無借貸之經驗以致於未能分辨借
      貸契約條件之利害關係，即「急迫、輕率、無經驗」之情
      況下，接受不利之締約條件。
（三）證人即告訴人梁育慈於本院審理中具結後證稱：我於本案
      是第一次做民間貸款，在找完被告，問完他們的條件後，
      我有去找一般民間放款的，利息都是如此，向代書事務所
      、當鋪的手續費都高於一般市場也就是銀行的行情，我從
      20歲開始負責我家財務，於本案103年向被告借錢之前，
      我曾向其他親友借錢，從小我家做生意都有跟親朋好友借
      錢，也是我哥哥、我爸爸出面借錢，支票是我開的，後來
      是因為我爸爸繼承遺產的事情造成我們親戚紛爭，就很少
      往來，103年向被告借款600萬元這次，向被告借款前，被
      告有告訴我月利率2分，手續費是600萬元的百分之6，104
      年到107年間向被告借款前，被告都有告訴我利率，從103
      年到107年間向被告借款都是馬上可以拿到錢等語（見易
      字卷二第328頁至第330頁、第332頁至第333頁）
　　　。可見告訴人並非無從向銀行或其他機構借貸，而之所以
      向被告借錢，顯係基於容易取得現金，較為迅速、便利，
      可免去手續繁雜，時間較長之故，是被害人於公訴意旨（
      一）、（二）所載時間借款之際，是否有急迫或輕率之情
      事，已非無疑義。
（四）再者，觀之卷附財團法人金融聯合徵信中心111年2月10日函暨所附梁育慈授信及信用卡記錄資料，其上時間自89年起至102年12月間止，有日盛銀行八德分行、日盛銀行北桃園分行對告訴人之放款記錄（見訴字卷二第157頁至第164頁），復參諸告訴人前述生活經驗，可徵告訴人於本案之前已有諸多借貸之對象及經驗；衡諸告訴人於本案向被告借款時，年逾50幾歲，有多年工作及借貸經驗，堪認具有一定智識、社會經驗，則其決意向本案被告借錢之際，實難認係處於輕率、無經驗之狀況；甚且，告訴人於審理時自陳：第一個會向被告借錢是因為家人欠我錢無法還我，又年底到了，我先生經營彩券行，需要批刮刮樂，第二個會向被告借錢是因為我姪女因公司火災造成週轉不靈，急著要借錢，我又把跟被告借的錢借給我姪女等語（見易字卷二第326頁），且告訴人向被告借款之際，業已知悉必須支付高額利息，卻仍一再向其借款多達6次，益見告訴人係本於自己之經驗為判斷而向被告借款之結果。從而，本件尚難遽認告訴人有急迫、輕率或無經驗之情形。
（五）末按被告否認犯罪事實所持之辯解，縱屬不能成立，仍非
      有積極證據足以證明其犯罪行為，不能遽為有罪之認定（
      最高法院30年上字第1831號判例意旨參照）。刑法第344
      條第2項規定：前項重利，包括手續費、保管費、違約金
      及其他與借貸相關之費用，立法理由為考量社會上重利案
      件，常以手續費、保管費、違約金等各類費用名目，取得
      原本以外之款項，無論費用名目為何，只要總額與原本相
      較有顯不相當之情形，即應屬於重利。為避免爭議，爰參
      考義大利刑法重罪分則第644條第3項、第4項規定，增訂
      第2項，以資周延。參照刑法第344條第2項之規定及立法
      理由，被告上開對於利率之辯解，固有疑義，然依上開判
      例意旨，本件亦無從基此，即遽為其有罪之認定。
五、綜上所述，告訴人基於借貸手續便利，迅速取得現金之考量
    ，同意支付高額利息向被告取得資金藉以使用、周轉，此乃
    其基於利益、風險考量之約定，難認係趁被害人急迫、輕率
    或無經驗而貸予款項，自與刑法重利罪之構成要件不符。從
    而，本件依起訴書所舉之證據，尚未達於通常一般之人均不
    致有所懷疑而得確信其為真實之程度，即難據以為被告不利
    之認定。此外，復查無其他積極證據，足認被告有何公訴意
    旨所指之重利犯行，揆諸首揭法條、判例及說明，自屬不能
    證明被告犯罪，應為被告無罪之諭知。
據上論斷，應依刑事訴訟法第284條之1、第301條第1項，判決如
主文。
本案經檢察官賴穎穎提起公訴，檢察官范玟茵到庭執行職務。
中　　華　　民　　國　　111 　年　　8 　　月　　31　　日
                  刑事第三庭  法  官  呂秉炎
以上正本證明與原本無異。
如不服本判決應於收受判決後20日內向本院提出上訴書狀，並應
敘述具體理由。其未敘述上訴理由者，應於上訴期間屆滿後20日
內向本院補提理由書(均須按他造當事人之人數附繕本)「切勿逕
送上級法院」。 
　　　　　　　　　　　　　　　書記官　蔡明燕
中　　華　　民　　國　　111 　年　　8 　　月　　31　　日










附表一：
編號 繳納日期 利息金額 1 104年3月25日 60,000 2 104年4月27日 120,000 3 104年5月26日 120,000 4 104年6月26日 120,000 5 104年7月28日 120,000 6 104年8月26日 120,000 7 104年10月1日 120,000 8 104年10月27日 120,000 9 104年11月27日 120,000 10 104年12月28日 120,000 11 105年2月5日 120,000 12 105年3月2日 120,000 13 105年3月29日 120,000 14 105年5月5日 120,000 15 105年8月1日 80,000 16 105年8月2日 40,000 17 105年8月31日 120,000 18 105年9月23日 50,000 19 105年9月26日 100,000 20 105年9月29日 90,000 21 105年10月26日 120,000 22 105年11月17日 50,000 23 105年11月22日 70,000 24 105年12月19日 30,000 25 105年12月26日 90,000 26 106年1月26日 120,000 27 106年3月16日 120,000 28 106年4月10日 97,000 29 106年4月17日 23,000 30 106年4月24日 120,000 31 106年6月9日 120,000 32 106年7月10日 120,000 33 106年7月14日 120,000 34 106年9月22日 100,000 35 106年10月13日 140,000 36 106年11月17日 150,000 37 106年12月7日 90,000 38 107年1月10日 120,000 39 107年2月13日 120,000 40 107年3月27日 120,000 41 107年4月25日 120,000 42 107年6月8日 240,000 43 107年7月11日 900,000 44 107年7月11日 300,000 45 107年8月14日 120,000 46 107年9月25日 120,000 47 107年10月25日 120,000 48 107年12月25日 247,200 49 108年2月25日 247,200 　總計  6,554,400 

附表二：
編號 借款時間 借款金額 預收利息 月息 年利率 實際交付金額 匯款時間 1 104年8月27日 60萬元 3萬6,000元 6% 72% 56萬4,000元 104年8月27日 2 104年10月5日 50萬元 3萬元 6% 72% 47萬元 104年10月5日 3 105年7月12日 10萬元 9,000元 9% 108% 9萬1,000元 105年7月12日 4 107年6月11日 75萬元 5萬1,000元 6.8% 81.6% 69萬9,000元 107年6月11日 5 107年6月12日 30萬元 3萬元 10% 120% 27萬元 107年6月15日  總計  15萬6,000元